---
Proje Başlığı: "Türkiye'de Araç Kullanıcılarının Marka ve Yakıt Tercihlerinin Zaman İçerisindeki Değişiminin Analizi"
Hazırlayan: "Buğra ÜNKOÇ" 
Tarih: "Mayıs 2026"
---

# 1. Abstract

Bu çalışma, TÜİK tarafından yayımlanan iki açık veri setinin birlikte analiz edilerek Türkiye'deki kullanıcıların otomobil tercihlerinin zaman içerisinde nasıl değiştiği incelemektedir. İki veri seti de Ocak 2005 ile Mart 2026 tarihleri arasındaki veriyi temel almaktadır.

İlk veri seti trafiğe yeni kaydı yapılan otomobillerin markalara göre dağılımını göstermektedir. Bu veri seti, yıllara göre marka tercihlerini temsil eden bir akış göstergesi olarak ele alınmıştır. İkinci veri seti ise trafiğe kayıtlı otomobillerin yakıt cinslerine göre dağılımını göstermektedir. Bu veri seti, kullanılan otomobillerin yakıt türlerini incelemek için kullanılmıştır.

Analiz sonuçları, son yıllarda marka tercihlerinin daha parçalı ve rekabetçi hale geldiğini özellikle de 2020 sonrasında yeni ve alternatif markaların daha çok tercih edildiğini göstermektedir. Yakıt türü açısından bakıldığında ise dizel, benzin ve LPG tericihleri mevcut araç stokunda hala baskın konumdadır ancak hibrit ve elektrikli araçların tercihinin son dönemlerde artan bir trende sahip olduğu gözlemlenmektedir.
Genel olarak bulgular, Türkiye otomobil pazarında hem marka çeşitliliğinin arttığını hem de yakıt türü açısından kademeli bir fosil dışı yakıt tercihi sürecinin başladığını göstermektedir.

# 2. Project Overview and Scope

Türkiye otomobil pazarı; tüketici tercihleri, satın alma gücü, teknolojik dönüşüm ve politika etkileri açısından önemli bir göstergedir. Kullanıcılarının alışkanlıklarının nasıl değiştiğine ve bu değişim üzerinde etkisi olan parametreleri analiz ederek Türkiye'deki kullanıcı kitlesinin gelecek dönemdeki araç ve yakıt tercihlerine vereceği tepkiyi tahmin etmek üzere çalışmada iki temel araştırma sorusu sorulmuştur:

1. Türkiye'de trafiğe yeni kaydı yapılan otomobillerde kullanıcıların yıllara göre marka tercihleri nasıl değişmiştir?
2. Kullanıcıların araçlarındaki kullanmak istedikleri yakıt tercihleri nasıl değişmiştir?

Çalışma kapsamı 2005 yılının başından günümüze kadar gelen 20 yıllık süreyi ulusal düzeyde ele almakta ve verinin analizleri yıllık frekans baz alınarak yapılmıştır. TÜİK verileri aylık gözlemlerden oluştuğu için uzun dönemli eğilimleri daha anlaşılır hale getirmek amacıyla aylık gözlemler yıllık göstergelere dönüştürülmüştür.
Marka tercihi, yıllık yeni kayıt sayıları üzerinden ölçülmüştür. Yakıt türü tercihi ise trafikte kaydı olan mevcut otomobilleri temsil ettiği için her yılın en son mevcut ayındaki stok değeri üzerinden değerlendirilmiştir. Bu ayrım önemlidir çünkü marka veri seti yeni kayıtları, yakıt veri seti ise trafiğe kayıtlı toplam araç sayısını göstermektedir. Başka bir ifadeyle, marka verisi bir akış göstergesiyken yakıt verisi bir stok göstergesidir.

# 3. Data

Çalışmada TÜİK'e ait iki farklı veri seti kullanılmıştır:

Veri_Seti_1: 2005 Ocak tarihinden günümüze satılan araçların markalara göre adetini vermektedir -----> https://veriportali.tuik.gov.tr/tr/databrowser/tuik/categories/15/15_2/15_2_1/TR,DF_MOTORLU_KARA_TASIT_MARKA_V2,1.0
Veri_Seti_2: 2005 Ocak tarihinden günümüze satılan araçların yakıt tipine göre dağılımını vermektedir -----> https://veriportali.tuik.gov.tr/tr/databrowser/tuik/categories/15/15_2/15_2_1/TR,DF_MOTORLU_KARA_TASIT_YAKIT_CINSI_V4,1.0

## 3.1 Data Source

Veri kaynağımız Emniyet Genel Müdürlüğünün Trafik Tescil Sistemi'dir. TÜİK sayfasında bulunan veri setleri .csv dosyası olarak, Ocak 2005 - Mart 2026 dönemini kapsayan ve Türkiye genelini içerecek şekilde indirilmiştir. Marka veri seti hem sayı hem de yüzde gözlemlerini içermektedir. Yakıt veri seti, yakıt kategorilerine göre hem sayı hem de yüzde değerlerini içermektedir. Analizde karşılaştırılabilirliği sağlamak amacıyla yalnızca "Sayı" ölçü birimindeki gözlemler kullanılmıştır.

## 3.2 Reason of Choice

Araçların gündelik hayatımızın olmazsa olmazı haline geldiği dünyamızda araç tercihlerimizi etkileyen etmenlerden birisi olan yakıt türünün zamanla uğradığı değişimi ve kullanıcıların marka tercihlerini analiz ederek gelecek dönem öngörülerinde bulunmayı sağlayacak sonuçlara ulaşmak. Bu sonuçlar ile birlikte yapılacak olan altyapı yatırımları ve satış sonrası ihtiyaçlar dahilinde sürdürülebilir bir ekosistem oluşturma hedefi güdülmektedir.

## 3.3 Preprocessing

Ham dosyalarda hem açıklayıcı sütunlar hem de analizde kullanılacak gözlem değerleri bulunmaktadır. Veri setlerini analize hazır hale getirmek için aşağıdaki adımlar uygulanmıştır:

- Türkçe Sütun başlıkları kaynaklı hatalar giderilmiştir.
- Analizde yalnızca `Ölçü Birimi == "Sayı"` olan gözlemler kullanılmıştır.
- `Toplam` kategorisi, pay hesaplamalarını bozabileceği için analiz öncesinde dışarıda bırakılmıştır.
- Aylık zaman değişkeni tarih formatına çevrilmiştir.
- Marka kayıtları yıllık düzeyde toplanmıştır. Böylece her marka için yıllık yeni kayıt sayısı elde edilmiştir.
- Yakıt türü verisi stok verisi olduğu için tekrar eden değerlerin toplanmaması adına aylık değerler toplanmamıştır. Bunun yerine, her yıl için mevcut en son ay seçilmiştir. Tam yıllarda bu değer 2026 yılı haricinde Aralık ayına karşılık gelmektedir. 2026 yılı için veri alınan en son ay Mart olduğu için bu döneminin gözlemi kullanılmıştır.

```{r import-and-preprocess}
# ------------------------------------------------------------
# Dosya bulma ve içe aktarma
# ------------------------------------------------------------

find_csv_file <- function(keyword) {
  files <- list.files(path = ".", pattern = "\\.csv$", recursive = TRUE, full.names = TRUE)
  matched <- files[str_detect(str_to_lower(basename(files)), str_to_lower(keyword))]
  if (length(matched) == 0) {
    stop(paste0("CSV dosyası bulunamadı. Dosya adında '", keyword, "' ifadesi geçtiğinden emin olun."))
  }
  matched[1]
}

brand_file <- (file.exists("data/raw/brand_registrations.csv"))
  "data/raw/brand_registrations.csv"

fuel_file <- if (file.exists("data/raw/fuel_stock.csv"))
  "data/raw/fuel_stock.csv"
brand_file <- file.choose()
brand_raw <- readr::read_delim(
  brand_file,
  delim = ";",
  locale = readr::locale(encoding = "UTF-8"),
  show_col_types = FALSE,
  trim_ws = TRUE
)
fuel_file <- file.choose()
fuel_raw <- readr::read_delim(
  fuel_file,
  delim = ";",
  locale = readr::locale(encoding = "UTF-8"),
  show_col_types = FALSE,
  trim_ws = TRUE
)

# Sayısal değerleri güvenli biçimde dönüştürmek için yardımcı fonksiyon
clean_number <- function(x) {
  x <- as.character(x)
  x <- stringr::str_replace_all(x, "\\s", "")
  x <- stringr::str_replace_all(x, ",", ".")
  suppressWarnings(as.numeric(x))
}

# ------------------------------------------------------------
# Marka veri seti ön işleme
# ------------------------------------------------------------

# Marka dosyasında ilgili sütunlar:
# 9  = UNIT_MEASURE
# 10 = Ölçü Birimi
# 11 = MARKA
# 12 = Marka (DESC)
# 13 = Zaman (TIME_PERIOD)
# 14 = Gözlem

brand_std <- brand_raw[, c(9, 10, 11, 12, 13, 14)]
names(brand_std) <- c("unit_code", "unit", "brand_code", "brand", "time_period", "observation")

brand_clean <- brand_std %>%
  mutate(
    date = lubridate::ymd(paste0(time_period, "-01")),
    year = lubridate::year(date),
    month = lubridate::month(date),
    observations = clean_number(observation)
  ) %>%
  filter(
    unit_code == "NR",
    !is.na(observations),
    brand != "Toplam"
  ) %>%
  select(date, year, month, brand_code, brand, unit_code, unit, observations)

annual_brand <- brand_clean %>%
  group_by(year, brand) %>%
  summarise(
    registrations = sum(observations, na.rm = TRUE),
    .groups = "drop"
  ) %>%
  group_by(year) %>%
  mutate(
    total_registrations = sum(registrations, na.rm = TRUE),
    market_share = registrations / total_registrations,
    rank = dense_rank(desc(registrations))
  ) %>%
  ungroup()

# ------------------------------------------------------------
# Yakıt türü veri seti ön işleme
# ------------------------------------------------------------

# Yakıt dosyasında ilgili sütunlar:
# 9  = YAKIT_TUR
# 10 = Yakıt Türü
# 11 = UNIT_MEASURE
# 12 = Ölçü Birimi
# 13 = Zaman (TIME_PERIOD)
# 14 = Gözlem

fuel_std <- fuel_raw[, c(9, 10, 11, 12, 13, 14)]
names(fuel_std) <- c("fuel_code", "fuel_type", "unit_code", "unit", "time_period", "observation")

fuel_clean <- fuel_std %>%
  mutate(
    date = lubridate::ymd(paste0(time_period, "-01")),
    year = lubridate::year(date),
    month = lubridate::month(date),
    stock = clean_number(observation)
  ) %>%
  filter(
    unit_code == "NR",
    !is.na(stock),
    fuel_type != "Toplam"
  ) %>%
  select(date, year, month, fuel_code, fuel_type, unit_code, unit, stock)

fuel_snapshot <- fuel_clean %>%
  group_by(year, fuel_type) %>%
  slice_max(order_by = date, n = 1, with_ties = FALSE) %>%
  ungroup() %>%
  group_by(year) %>%
  mutate(
    total_stock = sum(stock, na.rm = TRUE),
    share = stock / total_stock
  ) %>%
  ungroup()

# ------------------------------------------------------------
# İşlenmiş veri çıktıları
# ------------------------------------------------------------

dir.create("data/processed", recursive = TRUE, showWarnings = FALSE)

write_csv(annual_brand, "data/processed/annual_brand_registrations.csv")
write_csv(fuel_snapshot, "data/processed/annual_fuel_stock_snapshot.csv")

save(
  brand_clean,
  annual_brand,
  fuel_clean,
  fuel_snapshot,
  file = "data/processed/vehicle_project_data.RData"
)
```

# 4. Analysis

Analiz üç aşamada yürütülmüştür. İlk aşamada işlenmiş veri setlerinin genel kapsamı incelenmiştir. İkinci aşamada marka tercihleri ve yakıt türü dağılımlarındaki uzun dönemli trendler analiz edilmiştir. Üçüncü aşamada ise elektrikli ve hibrit araçların toplam otomobil stoku içerisindeki payı için basit bir trend modeli kurulmuştur.

## 4.1 Exploratory Data Analysis

Yeni kayıt serisi yıllar arasında belirgin dalgalanmalar göstermektedir. Bu durum beklenen bir sonuçtur çünkü yeni otomobil talebi makroekonomik koşullar, araç fiyatları, kredi erişimi, döviz kuru, arz kısıtları ve düzenlemelerden etkilenebilir. Bu çalışmanın temel amacı toplam talebi tahmin etmek değil, tercih yapısındaki değişimleri inceleyerek ileri dönem öngörüsünde bulunmak olduğu için analizlerde ağırlıklı olarak pazar payı, sıralama ve kategori dağılımı göstergeleri kullanılmıştır.

```{r eda-summary}
brand_summary <- tibble(
  veri_seti = "Marka bazında yeni kayıtlar",
  ilk_yil = min(annual_brand$year, na.rm = TRUE),
  son_yil = max(annual_brand$year, na.rm = TRUE),
  kategori_sayisi = n_distinct(annual_brand$brand),
  gozlem_sayisi = nrow(annual_brand)
)

fuel_summary <- tibble(
  veri_seti = "Yakıt türü bazında otomobil stoku",
  ilk_yil = min(fuel_snapshot$year, na.rm = TRUE),
  son_yil = max(fuel_snapshot$year, na.rm = TRUE),
  kategori_sayisi = n_distinct(fuel_snapshot$fuel_type),
  gozlem_sayisi = nrow(fuel_snapshot)
)

bind_rows(brand_summary, fuel_summary) %>%
  kable(caption = "İşlenmiş veri setlerinin genel özeti")
```

```{r annual-market-plot, fig.height=4.5, fig.width=7}
annual_market <- annual_brand %>%
  distinct(year, total_registrations) %>%
  arrange(year)

ggplot(annual_market, aes(x = year, y = total_registrations)) +
  geom_line(linewidth = 1) +
  geom_point(size = 1.8) +
  scale_y_continuous(labels = comma) +
  labs(
    title = "Türkiye'de yıllık trafige yeni kaydı yapılan otomobil sayısı",
    subtitle = "2026 yılı kısmi veridir ve yüklenen dosyada Ocak-Mart dönemini kapsamaktadır",
    x = NULL,
    y = "Yeni kayıt sayısı"
  )
```

## 4.2 Trend Analysis

Bu bölümde marka pazar payları, ilk beş marka yoğunlaşması ve yakıt türlerinin toplam otomobil stoku içindeki payları incelenmiştir.

```{r selected-years}
selected_years <- c(2005, 2010, 2015, 2020, 2025, 2026)
available_selected_years <- selected_years[selected_years %in% unique(annual_brand$year)]
```

```{r top-brand-table}
top_brand_table <- annual_brand %>%
  filter(year %in% available_selected_years) %>%
  group_by(year) %>%
  slice_min(rank, n = 5, with_ties = FALSE) %>%
  ungroup() %>%
  arrange(year, rank) %>%
  mutate(
    registrations = comma(registrations),
    market_share = percent(market_share, accuracy = 0.1)
  ) %>%
  select(
    Yil = year,
    Sira = rank,
    Marka = brand,
    `Kayit_sayisi` = registrations,
    `Pazar_payi` = market_share
  )

top_brand_table %>%
  kable(caption = "Yıllık yeni kayıtlara göre en yüksek beş marka")
```

En yaygın beş marka tablosu, pazarda hem süreklilik hem de değişim olduğunu göstermektedir. Renault, Volkswagen, Fiat, Toyota, Hyundai, Peugeot ve Opel gibi markalar farklı yıllarda üst sıralarda sıkça görünmektedir. Bununla birlikte 2020'li yıllarda rekabetçi yapının daha çeşitli hale geldiği ve Türkiye pazarında geçmişte baskın olmayan bazı markaların daha görünür olduğu anlaşılmaktadır.

```{r brand-market-share-trend, fig.height=5, fig.width=7.5}
reference_year <- ifelse(
  2025 %in% unique(annual_brand$year),
  2025,
  max(annual_brand$year[annual_brand$year < 2026], na.rm = TRUE)
)

top_reference_brands <- annual_brand %>%
  filter(year == reference_year) %>%
  slice_max(registrations, n = 8) %>%
  pull(brand)

annual_brand %>%
  filter(brand %in% top_reference_brands) %>%
  ggplot(aes(x = year, y = market_share, color = brand)) +
  geom_line(linewidth = 1) +
  scale_y_continuous(labels = percent) +
  labs(
    title = "Önde gelen markaların pazar payı eğilimleri",
    subtitle = paste("Markalar", reference_year, "yılı yeni kayıt hacmine göre seçilmiştir"),
    x = NULL,
    y = "Yıllık yeni kayıtlardaki pay",
    color = "Marka"
  ) +
  theme(legend.position = "bottom")
```

Çizgi grafikte pazar liderliğinin zaman içinde daha değişken hale geldiği görülmektedir. İlk yıllarda pazar daha sınırlı sayıda marka etrafında yoğunlaşırken, son yıllarda lider markalar önemini korusa da pazarın geri kalanı arasındaki yüzdesel tercih farkının önceki dönemlere göre azaldığı görülmektedir.

```{r concentration-table-and-plot, fig.height=4.5, fig.width=7}
concentration <- annual_brand %>%
  group_by(year) %>%
  summarise(
    hhi = sum(market_share^2, na.rm = TRUE),
    top5_share = sum(market_share[rank <= 5], na.rm = TRUE),
    .groups = "drop"
  )

concentration %>%
  filter(year %in% available_selected_years) %>%
  mutate(
    hhi = round(hhi, 3),
    top5_share = percent(top5_share, accuracy = 0.1)
  ) %>%
  transmute(
    Yil = year,
    `HHI_göstergesi` = hhi,
    `Ilk_bes_markanin_toplam_payi` = top5_share
  ) %>%
  kable(caption = "Marka pazarı yoğunlaşma göstergeleri")

ggplot(concentration, aes(x = year, y = top5_share)) +
  geom_line(linewidth = 1) +
  geom_point(size = 1.8) +
  scale_y_continuous(labels = percent) +
  labs(
    title = "Yeni kayıtlarda ilk beş marka yoğunlaşması",
    x = NULL,
    y = "İlk beş markanın toplam payı"
  )
```

İlk beş markanın pazar payının düşmesi, pazarın daha fazla marka arasında dağıldığı anlamına gelmektedir. Özellikle 2020'li yıllardan sonra yoğunlaşmanın azalması, pazarın daha parçalı ve rekabetçi bir yapıya doğru ilerlediği yorumunu desteklemektedir.

```{r brand-change-2015-2025}
if (all(c(2015, 2025) %in% unique(annual_brand$year))) {
  brand_change_2015_2025 <- annual_brand %>%
    filter(year %in% c(2015, 2025)) %>%
    select(year, brand, market_share) %>%
    pivot_wider(names_from = year, values_from = market_share, values_fill = 0) %>%
    mutate(change_pp = (`2025` - `2015`) * 100) %>%
    arrange(desc(change_pp))

  bind_rows(
    brand_change_2015_2025 %>% slice_head(n = 8) %>% mutate(group = "En yüksek artışlar"),
    brand_change_2015_2025 %>% slice_tail(n = 8) %>% mutate(group = "En yüksek düşüşler")
  ) %>%
    transmute(
      Grup = group,
      Marka = brand,
      `2015_payi` = percent(`2015`, accuracy = 0.1),
      `2025_payi` = percent(`2025`, accuracy = 0.1),
      `Degisim, yüzde_puan` = round(change_pp, 1)
    ) %>%
    kable(caption = "2015-2025 arasında marka pazar paylarındaki değişim")
}
```

2015-2025 yılları arasındaki dönem, kullanıcı tercihlerinde çeşitlenmenin arttığı bir aralığa işaret etmektedir. Pazara yeni giren veya hızlı büyüyen markaların görünür hale gelmesi, geleneksel markaların ise bazı dönemlerde göreli pay kaybetmesi bu dönüşümün temel göstergelerindendir.

```{r fuel-share-table}
fuel_snapshot %>%
  filter(year %in% available_selected_years) %>%
  arrange(year, desc(stock)) %>%
  mutate(
    stock = comma(stock),
    share = percent(share, accuracy = 0.1)
  ) %>%
  select(
    Yil = year,
    Tarih = date,
    `Yakit_turu` = fuel_type,
    Stok = stock,
    Pay = share
  ) %>%
  kable(caption = "Kayıtlı otomobillerin yakıt türüne göre dağılımı")
```

```{r fuel-area-plot, fig.height=5, fig.width=7.5}
fuel_snapshot %>%
  ggplot(aes(x = year, y = share, fill = fuel_type)) +
  geom_area(alpha = 0.85) +
  scale_y_continuous(labels = percent) +
  labs(
    title = "Türkiye'deki kayıtlı otomobil stokunda yakıt türü payları",
    subtitle = "Her yıl için ilgili yılın en son mevcut aylık gözlemi kullanılmıştır",
    x = NULL,
    y = "Otomobil stokundaki pay",
    fill = "Yakıt türü"
  ) +
  theme(legend.position = "bottom")
```

Yakıt türü verisi üç ana evreye işaret etmektedir. İlk evrede benzinli otomobiller baskın konumdadır. İkinci evrede LPG ve dizel araçların payı belirgin ölçüde artmıştır. Üçüncü evrede ise hibrit ve elektrikli araçlar stok içinde görünür hale gelmeye başlamıştır. 2026 itibarıyla dizel, benzin ve LPG toplam otomobil sayısının büyük çoğunluğunu oluşturmaya devam etse de elektrikli ve hibrit araçların payı artış eğilimindedir.

## 4.3 Model Fitting

Bu bölümde elektrikli ve hibrit araçların toplam otomobil stoku içindeki payı için basit bir doğrusal trend modeli kurulmuştur. Modelin amacı 2018 yılı sonrasında elektrikleşme eğiliminin doğrusal olarak devam etmesi halinde kısa vadede nasıl bir görünüm oluşabileceğini göstermektir.

```{r electrified-model, fig.height=4.5, fig.width=7}
# Elektrikli ve hibrit araçların toplam stok payı
# Not: Yakıt türü adları encoding veya kategori ismi farklılıkları nedeniyle
# birebir "Elektrik" / "Hibrit" gelmeyebilir. Bu nedenle esnek filtreleme yapılır.

electrified <- fuel_snapshot %>%
  mutate(
    fuel_type_clean = stringr::str_to_lower(fuel_type)
  ) %>%
  filter(
    stringr::str_detect(fuel_type_clean, "elektr") |
      stringr::str_detect(fuel_type_clean, "hibrit") |
      stringr::str_detect(fuel_type_clean, "hybrid")
  ) %>%
  group_by(year) %>%
  summarise(
    electrified_share = sum(share, na.rm = TRUE),
    .groups = "drop"
  ) %>%
  arrange(year)

# Elektrikli + hibrit payı grafiği
ggplot(electrified, aes(x = year, y = electrified_share)) +
  geom_line(linewidth = 1) +
  geom_point(size = 1.8) +
  scale_y_continuous(labels = scales::percent) +
  labs(
    title = "Otomobil stokunda elektrikli ve hibrit araçların toplam payı",
    x = NULL,
    y = "Elektrik + hibrit payı"
  )

# 2018 sonrası dönem modelleme için kullanılır
electrified_model_data <- electrified %>%
  filter(year >= 2018) %>%
  filter(
    !is.na(year),
    !is.na(electrified_share)
  )

# Basit doğrusal trend modeli
model_electrified <- lm(
  electrified_share ~ year,
  data = electrified_model_data
)

# 2027-2030 tahmini
future_years <- tibble(
  year = 2027:2030
)

forecast_electrified <- future_years %>%
  mutate(
    predicted_share = pmax(
      0,
      predict(model_electrified, newdata = future_years)
    )
  )

# Tahmin tablosu
forecast_electrified %>%
  transmute(
    Yıl = year,
    `Tahmini elektrik + hibrit payı` = scales::percent(predicted_share, accuracy = 0.1)
  ) %>%
  knitr::kable(
    caption = "Elektrikli ve hibrit araç stok payı için basit doğrusal eğilim projeksiyonu"
  )

# Gerçekleşen ve tahmin edilen değerleri birlikte göster
electrified_forecast_plot_data <- bind_rows(
  electrified %>%
    transmute(
      year = year,
      share = electrified_share,
      type = "Gerçekleşen"
    ),
  forecast_electrified %>%
    transmute(
      year = year,
      share = predicted_share,
      type = "Tahmin"
    )
)

ggplot(
  electrified_forecast_plot_data,
  aes(x = year, y = share, linetype = type)
) +
  geom_line(linewidth = 1) +
  geom_point(size = 1.8) +
  scale_y_continuous(labels = scales::percent) +
  labs(
    title = "Elektrikli ve hibrit araç payı için 2027-2030 tahmini",
    subtitle = "2018 sonrası gözlemler kullanılarak basit doğrusal trend modeli kurulmuştur",
    x = NULL,
    y = "Elektrik + hibrit payı",
    linetype = "Seri"
  ) +
  theme(legend.position = "bottom")

forecast_electrified %>%
  transmute(
    Yıl = year,
    `Tahmini elektrik + hibrit payı` = percent(predicted_share, accuracy = 0.1)
  ) %>%
  kable(caption = "Elektrikli ve hibrit araç stok payı için basit doğrusal eğilim projeksiyonu")
```

```{r electrified-forecast-plot, fig.height=4.5, fig.width=7}
electrified_forecast_plot_data <- bind_rows(
  electrified %>%
    transmute(year = year, share = electrified_share, type = "Gerçekleşen"),
  forecast_electrified %>%
    transmute(year = year, share = predicted_share, type = "Tahmin")
)

ggplot(electrified_forecast_plot_data, aes(x = year, y = share, linetype = type)) +
  geom_line(linewidth = 1) +
  geom_point(size = 1.8) +
  scale_y_continuous(labels = percent) +
  labs(
    title = "Elektrikli ve hibrit araç payı için kısa dönem tahmini",
    subtitle = "2018 sonrası eğilim kullanılarak doğrusal trend modeli kurulmuştur",
    x = NULL,
    y = "Elektrik + hibrit payı",
    linetype = "Seri"
  ) +
  theme(legend.position = "bottom")
```

## 4.4 Results

İki veri seti araç düzeyinde doğrudan birleştirilememektedir; çünkü marka verisinde yakıt türü, yakıt verisinde ise marka bilgisi bulunmamaktadır. Buna rağmen iki veri seti birlikte yorumlandığında pazarın yapısal bir dönüşüm içinde olduğu görülmektedir. Markaların çeşitlenmesi ve yakıt türünün zaman içerisindeki dönüşümü aynı dönemde ortaya çıkan iki önemli eğilimdir. Elektrikli ve/veya hibrit stratejileriyle öne çıkan markaların pazardaki görünürlüğünün artması, elektrikli ve hibrit araçların stok payındaki artışla aynı döneme denk gelmektedir. Bununla birlikte, Türkiye'deki kayıtlı otomobil stoku kümülatif bir değişken olduğu için dönüşüm yavaş olarak gerçekleşmektedir. Dolayısıyla yeni elektrikli veya hibrit kayıtları hızlı artsa bile, bu dönüşümün toplam araç stokunda belirli bir konuma gelmesi zaman alacaktır.

# 5. Results and Key Takeaways

Analiz sonuçları, Türkiye otomobil pazarının 2005-2026 döneminde anlamlı bir dönüşüm geçirdiğini göstermektedir. Yeni kayıtlarda marka tercihleri özellikle 2020'li yılların başından sonra daha çeşitli hale gelmiştir. Yakıt türü boyutunda ise kayıtlı otomobil stoku, benzin ağırlıklı yapıdan benzin, dizel ve LPG'nin birlikte güçlü olduğu daha dengeli bir yapıya doğru evrilmiştir. Hibrit ve elektrikli araçlar düşük bir tabandan büyümeye başlamış ve artık stok içinde görünür bir paya ulaşmıştır. Bu çalışmanın temel sonucu, Türkiye'de otomobil tercihlerinin marka açısından çeşitlendiği, yakıt türü açısından ise kademeli biçimde elektrikleşmeye başladığıdır. Ancak toplam kayıtlı araç stoku kümülatif bir yapı olduğu için bu dönüşümün tam etkisi uzun vadede ortaya çıkacaktır.

Özetleyecek olursak:
Türkiye'de yeni otomobil kayıtları açısından marka pazarı daha çeşitli hale gelmiştir. İlk beş markanın toplam payının 2025 yılında yaklaşık %39,8'e gerilemesi, rekabetin arttığını ve kullanıcı seçeneklerinin genişlediğini göstermektedir.
Renault, Volkswagen, Fiat, Toyota ve Hyundai gibi geleneksel markalar hala güçlü biçimde görünür durumdadır ancak 2020'li yıllarda yeni veya hızlı büyüyen markalar pazarda pay kazanmıştır.
Yakıt türü açısından kayıtlı otomobil stokunda önemli bir dönüşüm yaşanmıştır. Benzinli araçların baskınlığı azalırken LPG ve dizel araçlar stokun önemli bileşenleri haline gelmiştir.
Hibrit ve elektrikli araçlar toplam otomobil stokunda hala azınlık konumundadır ancak verilere göre toplam payları 2025'te yaklaşık %6,1'e, Mart 2026'da ise yaklaşık %6,7'ye ulaşmıştır.
Marka verisi yeni kayıtları, Yakıt verisi ise kümülatif kayıtlı otomobil sayısını temsil etmektedir.

# 6. Constraints

Bu çalışmanın kısıtları aşağıdaki gibi özetlenebilir:
İlk olarak marka ve yakıt veri setleri çaprazlanamadığı için hangi markaların yakıt türü dönüşümüne ne ölçüde katkı verdiği doğrudan analiz edilememektedir.
İkinci olarak, 2026 yılı verisi sadece Mart ayına kadar girdi sağladığından dikkatli yorumlanmalıdır.
Üçüncü olarak, çalışma araç fiyatları, hanehalkı geliri, vergi değişiklikleri, kredi koşulları, döviz kuru ve model bazlı özellikleri içermemektedir. Bu değişkenler, tüketicilerin belirli marka veya yakıt türlerine neden yöneldiğini açıklamak için önemli kriterlerdir.
